【裁判字號】    97,訴,4
【裁判日期】    970709
【裁判案由】    違反槍砲彈藥刀械管制條例等
【裁判全文】
臺灣澎湖地方法院刑事判決                 97年度訴字第4號
公  訴  人  臺灣澎湖地方法院檢察署檢察官
被      告  己○○
            戊○○
共      同
選任辯護人  許文贊律師
上列被告因違反槍砲彈藥刀械管制條例等案件，經檢察官提起公
訴（96年度偵字第592號），本院判決如下：
    主    文
己○○、戊○○共同違反採捕水產動物，不得使用爆裂物之規定
，己○○處有期徒刑捌月；戊○○處有期徒刑陸月，如易科罰金
，以新臺幣壹仟元折算壹日。扣案之黑尾冬參尾、魚撈網、塑膠
桶及釣魚用冰桶各壹只均沒收。
己○○、戊○○其餘被訴部分，均無罪。
    事    實
一、己○○、戊○○為父子，均明知非為試驗研究目的，且未經
    主管機關許可，不得以爆裂物採捕水產動物。兩人竟共同基
    於使用非屬槍砲彈藥管制條例所謂具殺傷力之爆裂物之犯意
    聯絡，於民國96年9月3日上午5時55分許，駕駛己○○所有
    之「鴻勝號」漁船，自澎湖縣望安鄉潭門漁港報關出港，往
    將軍村東南方駛去。同日上午6時20分許，該船行駛至望安
    鄉將軍村帆船嶼南方2公里海域附近，己○○站在船艏發現
    海中魚群後，投擲點燃之爆裂物入海，利用爆炸震波將魚群
    震昏或炸死，己○○隨後駕船環繞爆炸海域，戊○○則以撈
    網在海面或海中，採捕水產動物，計撈得黑尾冬、加貝婆等
    各式漁獲約7、8台斤，繼於同日上午7時30 分許報關入港，
    並將前揭漁獲交由不知情之丁○○（即己○○之妻）處理。
    嗣於96年9月6日上午8時40分，為警持搜索票，在己○○住
    處冰箱內扣得黑尾冬3尾；再於96年11月10 日經丁○○同意
    ，在「鴻勝號」漁船上扣得魚撈網、塑膠桶及釣魚用冰桶各
    1只。
二、案經澎湖縣警察局望安分局報請臺灣澎湖地方法院檢察署檢
    察官偵查起訴。
    理     由
甲、有罪部分：
壹、證據能力部分：
一、按被告以外之人於偵查中向檢察官所為陳述，除顯有不可信
    之情況者外，得為證據，刑事訴訟法第159條之1第2項定有
    明文。查本件證人吳忠孝、王欽俊、庚○○等人於偵查中所
    為之陳述，並無證據顯示檢察官在偵查時有不法取供之情形
    ，復查無顯不可信之情況，依上開說明，其等於偵查中之證
    言具有證據能力。
二、次按法院或檢察官依刑事訴訟法第208條第1項規定，囑託法
    務部調查局或內政部警政署等機關為測謊檢查，受囑託機關
    就檢查結果，以該機關名義函覆原囑託之送鑑單位，該測謊
    檢查結果之書面報告，即係受囑託機關之鑑定報告，其報告
    形式上若符合測謊基本程式要件，包括：經受測人同意配
    合，並已告知得拒絕受測，以減輕受測者不必要壓力；測
    謊員須經良好之專業訓練與相當之經驗；測謊儀器品質良
    好且運作正常；受測人身心及意識狀態正常；測謊環境
    良好，無不當之外力干擾等要件，即賦予證據能力（最高法
    院95年度台上字第5684號判決意旨參照）。本件測謊鑑定係
    經被告2人同意而施測，鑑定人員徐國超具備測謊之專業知
    識技能，並以熟悉測試法、區域比對法、緊張高點法施測，
    測試地點為澎湖地方法院檢察署偵查庭，測謊儀器運作正常
    ，測謊環境無不當外力干擾等情，有測謊儀器測試具結書、
    鑑定人資歷表、生理紀錄圖等資料附卷可稽（偵查卷第
    211-216頁），堪認本案測試之問題具專業性及可靠性，測
    謊儀器良好且運作正常，並無外界干擾，被告2人受測時身
    心狀況良好，測謊報告書具備形式有效之要件，應認有證據
    能力。
三、又按有事實足認被告或犯罪嫌疑人有最輕本刑為3年以上有
    期徒刑之罪嫌，並危害國家安全或社會秩序情節重大而有相
    當理由可信其通訊內容與本案有關，且不能或難以其他方法
    蒐集或調查證據者，偵查中得由檢察官核發通訊監察書，修
    正前通訊保障及監察法第5條第1項第1款、第2項定有明文。
    查本案係依臺灣澎湖地方法院檢察署96年8月10日96年澎檢
    家廉聲監字第00003號通訊監察書就室內電話號碼0000000
    號及門號0000000000號行動電話實施通訊監察，監察期間自
    96年6月14日至96年7月12日止、96年7月12日至96年8月10日
    止、96年8月10日起迄96年9月7日止，有上開通訊監察書可
    稽（警詢卷第25-30頁）。本院審諸前開通訊監察書業已載
    明案由及涉嫌觸犯之法條、監察對象、監察之通訊種類及號
    碼等足資識別之特徵、監察處所、監察理由、監察期間、監
    察方法、聲請機關或依職權核發、執行機關、適用法條、監
    察結果報告等事項，符合前揭修正前通訊保障及監察法之法
    定程式，該監聽所得錄音帶應有證據能力。
四、又公務員本於職務製作之紀錄文書，依刑事訴訟法第159條
    之4第1款規定，雖亦得為證據。然參以該條款之規範意旨，
    係基於該等文書係公務員依其職權所製作，與其責任、信譽
    攸關，若有錯誤、虛偽，公務員可能因此負擔刑事及行政責
    任，從而其正確性高，且該等文書經常處於可受公開檢查之
    狀態，如有錯誤，甚易發覺而予即時修正，是以除顯有不可
    信之狀況外，其真實之保障極高，故將之列為傳聞法則之例
    外得直接作為證據，亦得避免該管公務員須經常接受法院傳
    喚實施交互詰問，造成其公務執行之困擾。然偵查人員將監
    聽內容製作成譯文，乃係將上開監聽紀錄轉為具體文字紀錄
    ，係員警或其他執法人員針對個別刑事案件所製作，且往往
    為認定被告有罪與否之重要依據，本院爰認偵查機關或其他
    執法人員於刑事案件就被告以外之人於審判外陳述所為之紀
    錄，要不得逕以同法第159條之4第1款規定視為傳聞法則之
    例外情形。經查：被告2人雖否認監聽譯文之證據能力，但
    證人丁○○承認監聽內容所稱「西卿」、「阿卿」係伊本人
    ，對經提示之監聽譯文亦表示是有人要向伊買魚（本院卷第
    143頁），且本院於審判期日，已依各該證據不同之性質，
    依法定調查程序及法定調查方法，以交互詰問、提示或告以
    要旨等方式逐一調查，並使當事人、辯護人表示意見，此外
    ，並查無法定證據取得禁止及證據使用禁止之情形，故認卷
    附通訊監聽譯文，具有證據之適格。
五、另卷附漁船丟擲爆裂物，因而引發水柱之光碟（下稱炸魚光
    碟）、進港光碟各1片，係經攝影機以科學、機械之方式拍
    攝，對於所拍攝內容可認忠實且正確，被告2人以上開光碟
    與本案無關連性為由，否認其證據能力，惟望安分局警員庚○○、王欽俊、吳忠孝等人指稱上開光碟係其等接續跟監被
    告2人而拍攝，並經本院進行勘驗程序，則上開光碟及勘驗
    筆錄與本案即非無關連性，且性質上亦非供述證據，並無刑
    事訴訟法第159條第1項規定之適用，當有證據能力。至於炸
    魚光碟所拍攝對象是否被告2人，得否推論被告2人犯罪，要
    屬實體問題，附此說明。
貳、實體部分：
一、訊據被告己○○、戊○○均矢口否認上開犯行，均辯稱：當
    天其等雖有駕船出海，但係前往將軍村南方、較近嶼坪處，
    以手釣方式釣魚，並未以爆裂物炸魚，警員所攝炸魚光碟應
    該是誤認對象云云。經查：
  (一)被告2人於96年9月3日上午5時55分許，駕駛「鴻勝號」漁船
    自望安鄉潭門港出海，並於同日上午7時30分駕船返回潭門
    港之事實，為被告2人所是認，並有相符之「鴻勝號」漁船
    船筏進出港紀錄一覽表附卷可稽。上開事實，堪以認定。
  (二)被告2人雖否認卷附炸魚光碟拍攝對象為「鴻勝號」漁船，
    惟證人即員警庚○○於偵查中證稱：「我與王欽俊在將軍村
    碼頭用望遠鏡監視鴻勝號漁船，己○○父子往東南方海域一
    直開船，我與王欽俊沿著將軍產業道路一直跟監，到船帆嶼
    涼亭後，鴻勝號漁船已經開到我們東南方，並停船。我有看
    到己○○（用望遠鏡看）站在船頭，好像在尋找魚群，就丟
    一顆爆裂物，就聽到『碰』一聲，海面並且有水柱，鴻勝號
    漁船是藍色，特徵是船尾蓋引擎的布是白色的，後來己○○
    就開船在爆炸點附近繞圈，戊○○在旁邊撈魚……戊○○還
    跳到海裡用直徑約40公分的網撈魚，後來己○○父子開船回
    潭門港，我們持續跟監，鴻勝號漁船入港前，我打電話給吳
    忠孝，吳忠孝用攝影機拍攝鴻勝號漁船入港…鴻勝號漁船特
    徵，船上面有3個凸出的點，與其他船不一樣，有天線，類
    似雷達，很好認。」（偵查卷第37-38頁），於本院審理時
    證稱：「…我們上去涼亭用望遠鏡看那艘船，發現己○○站
    在船頭搜尋，我認為他是想要尋找魚群炸魚，我就要求警員
    用手機把他錄起來。我看到己○○拿了一顆東西與他拳頭差
    不多大，用力丟出去，海面上噴出水柱…接下來戊○○開始
    撈魚…」、「鴻勝號漁船我已經監視了三個多月了，很好辨
    識」、「蓋船的那塊布已經褪色，快接近白色，有點灰灰的
    …（問：監視時，有無看到那塊帆布？）沒有，因為開船時
    帆布要捲起來」（本院卷第131、136-137頁）；證人即員警
    王欽俊於偵查中證稱：「…3日凌晨5點50分許吳忠孝通知庚○○說鴻勝號漁船已經出港…已經監控鴻勝號漁船3個多月
    ，鴻勝號漁船很好認，漁船蓋布是白色的…庚○○有看到己○○拿出一顆什麼東西丟入海中，然後看到水柱往上沖，庚○○告訴我戊○○拿著網子在旁邊撈東西，然後又看到戊○○跳到海裡，因為我是攝影，我沒有看到…」（偵查卷第39
    頁）；證人即員警吳忠孝則證稱：「5時50分許發現己○○
    、戊○○準備出港，我打電話給庚○○…鴻勝號漁船出潭門
    港後，我再打電話給庚○○確認望遠鏡能否監控鴻勝號漁船
    …出海後，鴻勝號漁船就交由庚○○監控」、「約7點，庚○○打電話告訴我漁獲已撈上船，我就到冰廠前方架設攝影
    機開始錄影…」等語（偵查卷第40-41頁），可見卷附炸魚
    、進港光碟之攝錄過程，係由證人吳忠孝留守在潭門港附近
    ，證人庚○○、王欽俊跟監被告2人沿產業道路至船帆嶼，
    雙方交互以電話陸續確認鴻勝號漁船位置進行拍攝。卷附炸
    魚光碟雖因拍攝位置較遠，無法自拍攝畫面看出究係何艘漁
    船，但本院斟酌證人庚○○、王欽俊先前業已跟監「鴻勝號
    」漁船3個多月，對該漁船自當熟悉，且其等所述漁船特徵
    與被告己○○所陳：機艙蓋布本來是黑色的，現已褪色成土
    色的，出港就打開等情（偵查卷第40頁）大致相符；且被告
    2人承認進港光碟拍攝對象確為「鴻勝號」漁船及其本人，
    堪認證人庚○○、王欽俊、吳忠孝等人對「鴻勝號」漁船行
    向能充分掌握，並交互確認，證人吳忠孝始得在「鴻勝號」
    漁船入港之際，正確拍攝該漁船進港光碟。因此，該炸魚光
    碟所攝得引發水柱之漁船，應確為「鴻勝號」漁船，且係由
    被告己○○丟擲爆裂物、被告戊○○下海捕撈漁獲。
  (三)又扣案3尾黑尾冬，係經警於96年9月6日持搜索票至被告己○○住處冰箱查扣得來（警詢卷第13-19頁）。被告己○○
    於警詢中指稱前揭黑尾冬係伊以手釣方式釣得，9月3日釣來
    的魚都交給丁○○販賣，漁獲有黑尾冬、秋哥、狗母、小石
    斑（警詢卷第1-4頁）；於偵查中稱：9月3日的魚都交給丁○○去賣，都是人家打電話來買，丁○○殺好魚才交給客人
    ，如果客人訂多，我們會再去跟其他人買，或伊釣多點（偵
    查卷第16頁）；於本院審理時改稱：不知道前揭黑尾冬是伊
    釣的或太太丁○○拿來的，對丁○○向人買魚的事不知情（
    本院卷第145、147 頁）；而證人即被告己○○之妻丁○○
    於警詢時陳稱：9月3日己○○沒有拿任何魚給伊，當天亦未
    賣魚給任何人，監聽譯文的聲音不是伊（警詢卷第9-11頁、
    偵查卷第34-35頁），於本院審理時則改稱：監聽光碟裡的
    「西卿」、「阿卿」係伊本人，9月3日己○○有拿魚給伊，
    當天伊有賣魚給王長壽、姚許秀枝等人，但魚的來源是觀光
    客海釣而來（本院卷第414-144頁）云云。觀諸被告己○○
    及證人丁○○上開供詞，兩人就被告己○○是否於9月3日交
    付漁獲給丁○○販賣、己○○是否知悉丁○○向他人買魚、
    丁○○於9月3日有無賣魚、監聽光碟內聲音是否丁○○本人
    等情，或為避重就輕、或為前後不一之陳述，被告己○○及
    證人丁○○是否意欲掩飾，即有可疑。再者，經本院囑託行
    政院農業委員會水產試驗所對扣案黑尾冬3尾進行鑑定，該
    所認：由檢體外觀查驗，其魚體完整並未發現有罹網現象，
    且魚體亦未發現魚槍、魚叉或魚鉤所造成之傷痕，顯然不是
    以刺網、鏢刺漁具及一支釣所漁獲，且魚體經解剖後，肌肉
    未有傷口，亦非遭電擊所漁獲，但所送3尾檢體之魚鰓及臟
    器在送驗前均已被拔除，故無法判斷是否因受爆裂物所漁獲
    等語（本院卷第100-107頁），又參酌證人丁○○指稱：觀
    光客賣給伊的魚貨是海釣而來，而扣案3尾魚經鑑驗結果既
    非以釣竿釣得，則來源應係來自被告己○○、戊○○甚明，
    且綜合前述炸魚及進港光碟、暨被告2人和證人丁○○對9月
    3日發生之事所述前後不一等情節判斷，扣案之3尾黑尾冬應
    係被告2人以爆裂物採捕得來。
  (四)又被告2人經接受檢察官囑託內政部警察署刑事警察局進行
    測謊，結果略以：受測人己○○於測前會談否認將炸藥丟擲
    入海中（船帆嶼南方海域）炸魚，經測試結果，呈不實反應
    ；受測人戊○○測前會談否認參與（炸魚時在場，打撈死魚
    ）本件炸魚案，經測試結果，呈不實反應等情（偵查卷第21
    1-216頁），亦徵諸被告2人有共同以爆裂物採捕魚類之犯行
    。綜上所述，被告2人上開所辯，無非事後卸責之詞，不足
    採信。本案事證明確，被告2人犯行堪以認定。
  (五)另檢察官起訴事實雖認被告2人於96年9月3日以爆裂物採捕
    魚類之漁獲量至少32台斤，惟本件除扣案黑尾冬3尾外，並
    未查扣其他漁獲，縱然證人丁○○當天販售魚貨數量約30至
    40台斤，亦無證據證明全數皆為被告2人炸魚得來。本院爰
    依被告己○○所述：9月3日當天出海釣了7、8台斤的魚等語
    （偵查卷第16頁），做較有利被告2人之認定。
  (六)至於辯護人聲請再次勘驗漁船進港光碟，查明被告己○○當
    時身上衣服是否潮濕，並聲請傳訊證人丙○○、蔡以南云云
    （本院卷第146頁），惟查：本院於97年4月23日進行進港
    光碟勘驗程序時，已記載難以由該光碟辨識被告身上衣物是
    否潮濕等情（本院卷第71頁），況該光碟拍攝時間為9月，
    有陽光，縱然被告己○○當時衣服並無潮濕跡象，亦可能是
    陽光照射後而乾涸，是故，本院不再進行該光碟之勘驗程序
    。辯護人欲聲請傳訊證人丙○○以證明丁○○販售魚貨之
    來源（本院卷第38頁），然依本院前述認定之事實，並未排
    除證人丁○○有自觀光客處購入魚貨之可能，是以，此部分
    證據應無調查之必要。辯護人又聲請傳訊證人即潭門安檢
    所人員蔡以南，以證明「鴻勝號」漁船9月3日漁獲係雜魚3
    斤云云，然被告戊○○自陳當天漁獲有7、8斤，且被告己○○陳稱：安檢員只有用看的，並未對船上漁獲秤重等語（本
    院卷第147頁），是故，本院認該證人並不清楚當日漁獲正
    確重量，自無傳訊之必要，附此說明。
二、核被告己○○、戊○○所為，均係違反漁業法第48條第1項
    第2款不得使用爆裂物採捕水產動物之規定，而犯同法第60
    條第1項之罪。且被告2人間，有犯意聯絡及行為分擔，均為
    共同正犯。爰審酌被告己○○前有違反漁業法前科，有臺灣
    高等法院被告全國前案紀錄表可稽，竟無視法紀，再度以爆
    裂物採捕魚類，被告2人所為已破壞海洋生態，嚴重危害賴
    海維生之澎湖居民之生計，足以斷送漁民永續發展之經濟命
    脈，及其等犯後猶飾詞否認犯行等一切情狀，分別量處如主
    文所示之刑，並就被告戊○○部分諭知易科罰金之折算標準
    。
三、扣案之黑尾冬3尾，及魚撈網、塑膠桶及釣魚用冰桶各1只，
    為被告2人採捕之漁獲物及漁具，應依漁業法第68條前段規
    定沒收之。至於其他未扣案之漁獲物，衡情皆已腐爛滅失，
    且亦已無法確定其魚種及具體數量，為免將來執行發生困難
    ，爰不諭知沒收或追徵、追繳。至於公訴人聲請沒收「鴻勝
    號」漁船部分，本院斟酌該漁船出海次數甚多，有船筏進出
    港紀錄一覽表可稽，然僅本次經證明有炸魚行為，是故難認
    該船係專供被告2人炸魚之用，爰不予宣告沒收。
乙、無罪部分：
一、公訴意旨另以：被告前揭持以採捕水產動物之爆裂物，係屬
    槍砲彈藥管制條例所謂具殺傷力之爆裂物，因認被告2人另
    涉犯槍砲彈藥刀械管制條例第7條第4項之未經許可、持有彈
    藥罪嫌。
二、按犯罪事實應依證據認定之，無證據不得認定犯罪事實；又
    被告之自白不得作為有罪判決之唯一證據，仍應調查其他必
    要之證據以察其是否與事實相符；不能證明被告犯罪者，應
    諭知無罪之判決，刑事訴訟法第154條第2項、第156條第2項
    、第301條第1項分別定有明文。
三、經查：
  (一)按槍砲彈藥刀械管制條例所稱之爆裂物或炸藥，須具有相當
    之殺傷力及破壞性，觀諸該條例第4條第1項第2款之定義甚
    明。查本件被告2人所炸之魚類為黑尾冬、加貝婆等等，體
    型皆非巨大，則被告2人所使用之爆裂物，力量理當不會太
    大，否則把魚類炸爛，對被告2人並無採捕之實益。是故，
    被告己○○丟擲之爆裂物，是否屬槍砲彈藥刀械管制條例所
    謂具殺傷力及破壞性之爆裂物，即有疑問。況且可爆裂之物
    體，其殺傷力之形成與其使用火藥量之多寡及該爆裂物體之
    製造結構是否精密（例如導火索與雷管以及塑膠袋圓筒體之
    固定緊密程度）相關，而本件並未扣獲任何爆裂物以憑供鑑
    定對人體之殺傷力，是以該已擲入海中用畢之爆裂物殺傷力
    如何，是否符合槍砲彈藥刀械管制條例所規定之彈藥類爆裂
    物定義，即乏具體資料以供憑認。
  (二)公訴人雖提出乙○○所著「澎湖地區常見的非法漁業行為之
    探討」一文，及許明志被訴違反槍砲彈藥刀械管制條例案件
    （96年偵字第602號）之鑑定報告，欲證明被告2人持以丟擲
    海面、引發水柱之爆裂物，已足以對人體造成殺傷力。惟爆
    裂物究竟有無穿透人體組織之致命殺傷力，乃屬專門智識之
    範圍，非依一般經驗法則所能斷定，應經專業鑑定程序判別
    ，本件固由炸魚光碟顯示，被告己○○持向海面丟擲之爆裂
    物造成水柱，但該光碟係由何類型之攝影機所攝錄，畫面與
    實物之比例若干，及畫面所呈現物體之長寬高比例，是否與
    實物相同，均有待查證，況炸魚當日氣溫、水質、海流等因
    素，亦有可能影響所引發水柱之高度。公訴人所提之資料，
    固然有參考價值，但爆裂物是否具殺傷力，應經嚴格證明，
    若由他案或澎湖地區一般狀況推論，恐不符刑事訴訟法之要
    求，本件既無從勘驗爆裂物之現實狀況，炸魚當日海面上各
    項因素又難重現，依罪疑惟輕之法理，本院尚難認定被告2
    人用以炸魚之爆裂物具有殺傷力，亦難認屬槍砲彈藥刀械管
    制條例所規定之彈藥類爆裂物。
  (三)綜上所述，本件被告2人持以炸魚所用之爆裂物，尚無證據
    認屬足以對人體造成傷害或死亡，難認係槍砲彈藥刀械管制
    條例所謂具殺傷力之爆裂物，此外復查無其他積極證據足以
    證明被告2人有上開犯行，揆諸前開法條之規定，自應就此
    部分諭知無罪之判決。
據上論斷，刑事訴訟法第299條第1項前段、第301條第1項，漁業
法第48條第1項第2款、第60條第1項、第68條前段，刑法第11條
、第28條、第41條第1項前段，判決如主文。
本案經檢察官甲○○到庭執行職務。
中      華      民      國   97   年    7    月   9    日
                   刑事庭 審判長法  官  管安露
                                法  官  陳順輝
                                法  官  李宛玲
以上正本證明與原本無異。
如不服本判決，應於判決送達之翌日起10日內提出上訴狀於本院
（須附繕本）。
中      華      民      國   97   年    7    月   9    日
                                書記官  莊茹茵
論罪條文：
漁業法第48條第1項第2款
採捕水產動植物，不得以左列方法為之：
一、使用毒物。
二、使用炸藥或其他爆裂物。
三、使用電氣或其他麻醉物。
第60條第1項
違反第四十八條第一項各款規定之一者，處五年以下有期徒刑、
拘役或併科新台幣十五萬元以下罰金。


司法院資訊處製作；財團法人民間司法改革基金會備份。
